臺灣士林地方法院民事判決　　　　　　　　　　　　　九十三年度訴字第四四九號
　　原　　　告　丙○○
　　訴訟代理人　乙○○
　　被　　　告　甲○○
當事人間因偽造文書等案件提起附帶民事訴訟請求損害賠償事件，經刑事庭裁定後移
送前來（九十二年度附民字第七一號），本院於民國九十三年七月五日言詞辯論終結
，判決如下：
    主      文
被告應給付原告新臺幣拾萬元及自民國九十二年五月二十一日起至清償日止，按週年
利率百分之五計算之利息。
原告其餘之訴駁回。
訴訟費用由被告負擔三十分之一，餘由原告負擔。
本判決原告勝訴部分，得假執行。但被告如以新臺幣拾萬元為原告預供擔保，得免為
假執行。
原告其餘假執行之聲請駁回。
    事實及理由
一、原告主張：兩造原係男女朋友，至民國八十八年左右始結束交往關係。被告明知
    原告在交往期間僅於八十四年十二月二日、八十七年四月六日以及不詳時間，分
    別向被告借款新臺幣（下同）一萬元、十五萬元及三千元，竟於八十九年間委由
    不知名之第三人，在原告向被告借款十五萬元時所書立之借據（下稱「系爭借據
    」）添加「壹佰」、「要」、「意」等字，將該借據變造為：「茲向甲○○小姐
    借款新台幣『壹佰』壹拾伍萬正，答應日後『要』與周小姐結婚，若有違約，願
    『意』歸還此款項。」又在原告所書寫向其表達愛意之字條上，添加「且借，伍
    拾萬元正」等字，將該字條偽造成：「茲我丙○○保證愛甲○○，並且保護她，
    直到永遠『且借，伍拾萬元正』」（下稱「甲字條」）。原告原為小學教師，惟
    因被告從八十九年五月一日上午起，帶領六人連同被告共七人，公然到原告所服
    務之學校，持上開偽造、變造之借據及字條，屢次恐嚇原告要求歸還一百六十六
    萬三千元（即一百十五萬元、五十萬元、一萬元、三千元）。又於八十九年八月
    二十四日以上述偽造、變造之借據及字條為據向臺灣臺北地方法院起訴（按，嗣
    經該院裁定移轉管轄至臺灣桃園地方法院），請求原告返還借款一百六十六萬三
    千元及遲延利息。原告為保障自身權益，乃於八十九年十一月七日向臺灣臺北地
    方法院檢察署對被告提起偽造文書之刑事告訴（按，嗣經該署簽請移轉管轄至臺
    灣士林地方法院檢察署偵辦），被告於九十二年四月八日經臺灣士林地方法院檢
    察署檢察官提起公訴，並經本院刑事庭以九十二年度訴字第二八四號判決被告行
    使偽造文書有罪確定。在此訴訟期間，原告為早日查明真相，還自己清白，四處
    奔波蒐集證據，並聘請律師，而受有支出律師費用二十三萬四千元之損害，且原
    告因不堪被告用卑劣手段破壞名譽，致受有精神上極大之痛苦，不得已於九十年
    七月三十一日辭去教職，故自九十年八月一日起至九十二年四月八日止，亦受有
    二十個月、每月三萬七千一百八十八元，總計七十四萬三千七百六十元之薪資損
    害。為此，爰依民法第一百八十四條、第一百九十五條之規定，訴請被告賠償上
    開律師費用、薪資損害及因名譽權受侵害之精神上損害賠償二百萬元等語。並聲
    明：(一)被告應給付原告二百九十七萬七千七百六十元，及自起訴狀繕本送達翌日
    起至清償日止，按週年利率百分之五計算之利息。(二)原告願供擔保，請准宣告假
    執行。
二、被告則以：伊並未恐嚇原告，是因為原告一直說要來提親但沒有來，伊從原告朋
    友口中知道原告在當代課老師，伊跟伊媽媽、姐姐等親友去原告學校找原告要求
    其償還欠款；而五十萬元之借據雖係伊所填寫，但係經原告同意，並非偽造，且
    原告本來就有欠伊錢等語，資為抗辯。並聲明：原告之訴及假執行聲請均駁回。
三、兩造不爭執之事實：
  (一)兩造原係男女朋友，至八十八年左右始結束交往關係。
  (二)原告在兩造交往期間確曾於八十四年十二月二日、八十七年四月六日以及不詳時
    間，分別向被告借款一萬元、十五萬元及三千元。
  (三)被告於八十九年間委由不知名之第三人，在系爭借據添加「壹佰」、「要」、「
    意」等字，將該借據變造為：「茲向甲○○小姐借款新台幣『壹佰』壹拾伍萬正
    ，答應日後『要』與周小姐結婚，若有違約，願『意』歸還此款項。」
  (四)被告在原告所書寫向其表達愛意之字條上，添加「且借，伍拾萬元正」等字，將
    該字條變成：「茲我丙○○保證愛甲○○，並且保護她，直到永遠『且借，伍拾
    萬元正』」。
  (五)原告原為小學教師，被告曾於八十九年五月一日上午，帶領親友到原告所服務之
    學校，持系爭借據及甲字條，要求原告歸還一百六十六萬三千元（即一百十五萬
    元、五十萬元、一萬元、三千元）。
  (六)被告曾於八十九年八月二十四日以系爭借據及甲字條為據向臺灣臺北地方法院起
    訴（嗣經該院裁定移轉管轄至臺灣桃園地方法院），請求原告返還借款一百六十
    六萬三千元及遲延利息，現仍繫屬中。
  (七)原告於八十九年十一月七日向臺灣臺北地方法院檢察署對被告提起偽造文書之刑
    事告訴（嗣經該署簽請移轉管轄至臺灣士林地方法院檢察署偵辦），被告於九十
    二年四月八日經臺灣士林地方法院檢察署檢察官提起公訴，並經本院刑事庭以九
    十二年度訴字第二八四號判決被告行使偽造文書有罪確定。
  (八)原告已於九十年七月三十一日辭去原小學代課老師之教職。
四、得心證之理由：
  (一)原告主張甲字條上之「且借，五十萬元正」等字及其上之印文皆係被告所偽造等
    情，為被告所否認，並辯稱伊於該字條上填寫「且借，五十萬元正」等字，係經
    原告同意，由其書寫後再經原告蓋章，並非偽造等語。經查：
    1.原告於本院九十二年度訴字第二八四號刑事案件（下稱「系爭刑事案件」）審
      理中自承其曾於八十四年十二月二日間向被告借款一萬元，並書立借據一紙簽
      名其上（下稱「乙字條」），另於八十五年三月間亦曾書寫「茲丙○○，願與
      甲○○共結連理，直到永遠。於８５年３月份」等文句之書箋一紙並簽名其上
      （下稱「丙字條」）屬實等語。
    2.上開甲、乙、丙字條經系爭刑事案件送經法務部調查局鑑定結果，甲、乙、丙
      三張字條上之印文紋線大致重疊吻合，此有該局九十二年十二月一日鑑定通知
      書暨檢附之鑑定分析表一分附於系爭刑事案件卷內可稽，應可認定上揭字條之
      印文均出由同一枚印章所蓋印。
    3.原告於系爭刑事案件偵查時自始即坦承甲字條前段文句、乙字條借款內容及二
      紙字條簽名真正性，卻於事後爭執印文之真正，僅以「因為重點在有借一萬元
      ，印章不重要，所以（一開始）沒有爭執」、「（後面有加一百元那張（即系
      爭借據），你承認是你寫的你蓋的印章，你平常寫文件有蓋印章的習慣嗎？）
      沒有，如果借款數目太大才會蓋章」等語自圓其說（見本院系爭刑事案件九十
      二年十二月二十三日審理筆錄第十四至十六頁），而對系爭借據上印文是否真
      正乙節，為何前後翻異其詞，亦無合理交待（見臺灣士林地方法院檢察署九十
      年度偵字第一五六三號偵查卷第十頁、本院系爭刑事案件審理筆錄第十三至十
      六頁），是原告對於被告偽刻印章後盜蓋之主張是否為真，已非無疑。
    4.又甲字條前後段文句中「遠」、「且」二字及印文填載先後順序乙節，經系爭
      刑事案件送請法務部調查局鑑定結果，認為：「甲字條上『丙○○』印文與『
      遠』字之先後關係，係先寫字後蓋印章；至於『丙○○』印文與『且』字，則
      因相交處筆墨及印色均過淡，且交叉處過少，致特徵不明，無法確認其硃墨先
      後」等情，亦有前引鑑定通知書及同局九十年三月二十三日陸（二）字第九０
      ０一五六七六號函附於系爭刑事案件卷內可稽，則被告就此部分辯稱原告先寫
      前段內容，再由其填載「且借，伍拾萬元正」後段文句，最後經原告簽名蓋章
      等語，並非全然不可採信。
    5.至於證人張定洲雖曾於系爭刑事案件審理中到庭證稱：「第一次是八十九年四
      月周女打電話給我，即有表示在借據上添加五十萬元」（同前偵查卷第三八頁
      ）、「我（在電話中）跟被告說添加是偽造文書，叫她不用這樣子，當時我已
      經知道他們有案子在法院。（電話中被告回答『嗯、嗯』是什麼意思？）是承
      認的意思」，惟證人另供稱：「（「添加幾個字」是在那幾張借據添加的？）
      被告說她有添加，但是沒有說添加在那一張，也沒有說加了那些字。…（你怎
      麼知道被告有偽造這個借據？）告訴人（即本件原告）跟我講說有一百六十幾
      萬，我說怎麼可能，（當時告訴人拿給你看的借據，他有講什麼？）他說是被
      告偽造的…」等語（均見系爭刑事案件前揭審理筆錄第三至十一頁）。足見證
      人張定洲對被告是否有偽造甲字條後段文字之行為並未親自見聞，所言多係聽
      取原告片面轉述之傳聞，又其認定被告在電話中回答「嗯、嗯」即係默認偽造
      犯行，亦屬證人個人臆測之詞，且被告已自承有填載甲字條後段文字乙節，故
      無從僅憑證人供述即認定甲字條之後段文字係被告未得原告同意所偽造，此外
      原告就此部分之主張，復未提出其他證據以供佐證。
    6.綜上所述，被告雖有於甲字條上添載「且借，伍拾萬元正」之行為，然尚難據
      以認定即屬偽造，原告此部分主張不足採信。且本院九十二年度訴字第二八四
      號刑事確定判決亦同此認定，附此敘明。
  (二)按當事人主張有利於己之事實者，就其事實有舉證之責任，民事訴訟法二百七十
    七條定有明文。原告主張被告帶同六名友人多次至原告任教之學校恐嚇原告，要
    求其歸還一百六十六萬三千元一事，被告雖承認有和其媽媽、姐姐等親友一同前
    往原告任教學校向原告催討債務之事實，惟堅決否認有何恐嚇原告之情事。揆諸
    前開規定，原告欲主張被告有此一加害行為，便應提出證據以為證明，今原告既
    無法舉證，依舉證責任分配之法則，即應認原告此部分之主張亦不可採。
  (三)按民法第一百八十四條第一項之侵權行為成立要件，應以加害行為與損害間有因
    果關係為前提。故本件之主要爭點為被告之加害行為與原告主張之各項損害間，
    是否有因果關係？若有因果關係，則其損害額應為多少？茲依原告請求之項目分
    述如下：
    1.名譽權受侵害之精神上損害：
      按不法侵害他人之身體、健康、名譽、自由、信用、隱私、貞操或不法侵害其
      他人格法益而情節重大者，被害人雖非財產上之損害，亦得請求賠償相當之金
      額，民法第一百九十五條第一項前段定有明文。而「名譽」為個人在社會上享
      有一般人對其品德、聲望或信譽等所加之評價，屬於個人在社會上所受之價值
      判斷，因此名譽有無受損害，應以社會上對其評價是否貶損為斷。本件被告以
      變造私文書之方式，造成原告積欠被告大筆借款之表象，且持該變造之私文書
      對外行使，至原告任教之學校催討債務，並以該變造之借據向法院訴請原告清
      償債務之不法行為。此種欠債不還之情形，依一般社會評價，即屬債信不佳，
      則原告關於經濟信用之聲望將有所減損，自屬該條項所規定之名譽遭受損害，
      是其即得請求被告賠償其所受之精神上損害。爰審酌兩造原為男女朋友，原告
      自承確有積欠被告十六萬三千元之債務，且被告雖以變造私文書之方式欲向原
      告主張超出上開範圍之債權，但並未以任何不法之手段催討債務，前亦認定，
      是原告之名譽權因此所受損害尚屬非鉅，而被告為上開侵權行為時年約三十七
      歲，係稻江商職畢業，已失業三年，名下雖有一棟坐落於淡水之不動產即
      所，惟尚負債約三百五十萬元，原告為東吳大學企管系畢業，名譽受損時年約
      三十八歲，原為小學代課教師現已離職等一切情狀，認為原告於請求非財產上
      損害十萬元範圍內，尚屬公允，逾此範圍之請求，則非正當。
    2.支出律師費用之損害：
      原告提出之律師費單據共計七張，其中四萬元部分，係於系爭刑事案件為提出
      告訴，聘請律師擔任告訴代理人所支付之酬金；六萬元部分，為臺灣桃園地方
      法院八十九年度訴字第一五四九號本件被告訴請原告清償債務事件，原告聘請
      律師為訴訟代理人所支出之費用；其餘四千元、二萬元、一萬元、八萬元、二
      萬元部分之收據，無法證明原告係為何案件所支出。按追訴犯罪為國家之權責
      ，於非告訴乃論之罪，告訴僅為偵查程序之發動，且告訴權之行使依刑事訴訟
      法規定並非必須委任律師為告訴代理人始得為之，故原告為提出刑事告訴委任
      律師所為之支出，與被告之加害行為間並無因果關係存在，尚難認為係屬被告
      之加害行為所造成之損害。又原告與被告間確有債務糾紛（即原告究係如被告
      所主張積欠其一百六十六萬三千元，抑係如原告所辯僅積欠被告十六萬三千元
      ），已如前述，且被告向法院提起民事訴訟為憲法上所保障訴訟權之正當行使
      ，與不法侵害行為顯屬有間，況我國之民事訴訟程序除第三審上訴外，亦非採
      強制律師代理之制度，原告復未舉證證明該件訴訟有特別繁難非委任律師即難
      以為攻擊防禦之情形，則原告為進行此一訴訟而委任律師為訴訟代理人，支付
      律師酬金，亦非被告有此加害行為，通常即會造成此一結果，故被告之侵害原
      告名譽之加害行為與原告此筆費用支出間，亦難謂有因果關係存在。是原告關
      於支出律師費損害之請求，應非正當。
    3.薪資損害：
      原告主張因被告帶同多名友人至原告任教之學校恐嚇原告償還不存在之債務，
      致使原告不得已而離職，致生薪資之損害等語。惟被告固承認有至原告任教之
      學校要求原告償還欠款，惟並無何恐嚇被告之行為，前已認定。況原告自承與
      被告交往期間確曾向被告借款十六萬三千元，至今尚未償還，且被告就原告之
      實際借款金額，尚有爭執，現並於臺灣桃園地方法院審理中，故兩造間確有債
      務糾紛乙情，足資認定。而被告向原告要求清償債務復為正當權利之行使，又
      無證據足資證明被告另涉恐嚇等刑事不法之行為，且原告並非遭學校解聘，而
      係出於自身之考量而自行離職，且隨即於同年九月二十五日為求職登記，有原
      告所提出之失業再認定、失業給付申請書暨給付收據影本在卷可佐，亦即被告
      侵害原告名譽之加害行為，並非當然產生原告離職之結果，是原告自行離職後
      所生之薪資損害，尚難認與被告之加害行為間有何因果關係存在，故原告此部
      分之請求，尚屬無據。
  (四)綜上所論，原告基於民法第一百八十四條第一項、第一百九十五條之規定，於訴
    請被告賠償十萬元及自起訴狀繕本送達翌日即九十二年五月二十一日起至清償日
    止，按週年利率百分之五計付遲延利息之範圍內，為有理由，應予准許，逾此範
    圍之請求，則無理由，應予駁回。
  (五)本件原告勝訴部分，所命被告給付之金額未逾五十萬元，爰依民事訴訟法第三百
    八十九條第一項第五款、第三百九十二年第二項規定，依職權宣告原告得假執行
    ，並諭知被告得預供如主文所示之相當擔保金額後免為假執行。是原告就其勝訴
    部分陳明願供擔保，聲請宣告假執行，核無必要，併此敘明。至原告敗訴部分，
    其假執行之聲請已失所附麗，應予駁回。
  (六)本件判決基礎已臻明確，兩造其餘之攻擊防禦方法及訴訟資料經本院審酌後，核
    與判決不生影響，無逐一論列之必要，併此敘明。
五、據上論結，本件原告之訴為一部有理由、一部無理由，依民事訴訟法第七十九條
    、第三百八十九條第一項第五款、第三百九十二條第二項，判決如主文。
中　　　華　　　民　　　國　　九十三　　年　　　七　　　月　 　十九　 　日
                                        臺灣士林地方法院民事第二庭
                                            法      官  張國勳
右為正本係照原本作成。
如對本判決上訴須於判決送達後廿日內向本院提出上訴狀。
中　　　華　　　民　　　國　　九十三　　年　　　七　　　月　　 十九　　 日
                                            法院書記官  秦慧綺
